ACORDAO-COMPLETO-2438092

ACÓRDÃO 4778/2021 ATA 8/2021 - PRIMEIRA CÂMARA

VISTOS, relatados e discutidos estes autos de Tomada de Contas Especial instaurada pelo Fundo Nacional de Saúde (FNS) , em desfavor de Elisa Maria Ramos Carvalho, ex-Secretária Municipal de Saúde e titular do Fundo Municipal de Saúde (FMS) do Município de Bom Jesus da Lapa/BA, em razão de irregularidades na aplicação dos recursos repassados fundo a fundo da esfera federal para a municipal e destinados à execução do Programa de Assistência Farmacêutica Básica, 
ACORDAM os Ministros do Tribunal de Contas da União, reunidos em sessão de 1ª Câmara, ante as razões expostas pelo Relator, em:
9.1. rejeitar as alegações de defesa apresentadas por Elisa Maria Ramos Carvalho, Roberto Oliveira Maia da Silva, Orlando Gomes dos Santos - Farmácia Bahiana, Mecfarma Distribuidora Farmacêutica Eireli e Medisil Comercial Farmacêutica e Hospitalar Ltda.;
9.2. julgar irregulares as contas de Elisa Maria Ramos Carvalho, Roberto Oliveira Maia da Silva, Orlando Gomes dos Santos - Farmácia Bahiana, Mecfarma Distribuidora Farmacêutica Eireli e Medisil Comercial Farmacêutica e Hospitalar Ltda., com fundamento no art. 1º, inciso I e § 1º, art. 10, § 2º, art. 16, inciso III, alínea "d", § 2º, alíneas "a" e "b", e art. 19, caput, da Lei 8.443/1992, c/c o art. 1º, inciso I e § 1º, art. 201, § 2º, art. 202, §§ 2º e 6º, art. 209, inciso IV e §§ 5º e 6º e, ainda, o art. 210, caput, todos do Regimento Interno do TCU, condenando-os solidariamente ao pagamento dos valores a seguir discriminados, fixando-lhes o prazo de quinze dias, a contar da notificação, para que seja comprovado, perante o Tribunal (art. 214, inciso III, alínea "a", do Regimento Interno) , o recolhimento da dívida aos cofres do Fundo Nacional de Saúde, atualizada monetariamente e acrescida dos juros de mora calculados a partir das datas de ocorrência indicadas até a data do efetivo recolhimento, na forma prevista na legislação em vigor, abatendo-se quantias eventualmente já ressarcidas;
9.2.1 Responsáveis solidários: Elisa Maria Ramos Carvalho (CPF XXX.726.815-XX) , Roberto Oliveira Maia da Silva (CPF XXX.106.805-XX) e Orlando Gomes dos Santos - Farmácia Bahiana (CNPJ 13.790.811/0001-85) :
	Data de ocorrência
	Valor histórico - R$

	9/2/2010
	7.990,00

	24/8/2011
	4.627,20

	24/8/2011
	7.888,00

9.2.2 Responsáveis solidários: Elisa Maria Ramos Carvalho (CPF XXX.726.815-XX) , Roberto Oliveira Maia da Silva (CPF XXX.106.805-XX) e Mecfarma Distribuidora Farmacêutica Eireli (CNPJ 05.794.030/0001-30) :
	Data de ocorrência
	Valor histórico - R$ (*) 

	22/4/2010
	33.628,55

	22/4/2010
	26.146,71

	22/4/2010
	7.010,00

	7/5/2010
	7.950,00

	7/5/2010
	3.900,00

	9/6/2010
	30,00

	9/6/2010
	3.185,00

	10/6/2010
	37.068,80

	3/8/2010
	9.860,18

	16/8/2010
	64.804,82

	16/8/2010
	19.587,46

	24/8/2010
	8.472,38

	24/8/2010
	90,12

	17/9/2010
	13.000,00

	28/9/2010
	878,45

	15/12/2010
	55.046,35

	15/12/2010
	3.325,00

	15/12/2010
	9.654,00

9.2.3 Responsáveis solidários: Elisa Maria Ramos Carvalho (CPF XXX.726.815-XX) , Roberto Oliveira Maia da Silva (CPF XXX.106.805-XX) e Medisil Comercial Farmacêutica e Hospitalar Ltda. (CNPJ 96.827.563/0001-27) :
	Data de ocorrência
	Valor histórico - R$

	2/6/2011
	24.266,02

	2/6/2011
	24.030,00

	28/6/2011
	33.020,42

	26/7/2011
	19.124,60

	26/7/2011
	4.803,08

	23/8/2011
	11.553,50

	23/8/2011
	15.108,00

9.3. aplicar multas individuais em desfavor dos seguintes responsáveis, com fundamento no art. 57 da Lei 8.443/1992, nos valores adiante discriminados, fixando-lhes o prazo de quinze dias, a contar da notificação, para comprovarem, perante o Tribunal, nos termos do art. 214, inciso III, alínea "a", do RI/TCU, o recolhimento das referidas quantias ao Tesouro Nacional, atualizadas monetariamente desde a data deste Acórdão até a do efetivo recolhimento, se forem pagas após o vencimento, na forma da legislação em vigor:
	Responsáveis
	Valor (R$) 

	Elisa Maria Ramos Carvalho
	90.000,00

	Roberto Oliveira Maia da Silva
	90.000,00

	Orlando Gomes dos Santos - Farmácia Bahiana
	40.000,00

	Mecfarma Distribuidora Farmacêutica Eireli
	60.000,00

	Medisil Comercial Farmacêutica e Hospitalar Ltda.
	20.000,00

9.4. autorizar, desde logo, nos termos do art. 28, inciso II, da Lei 8.443/1992, a cobrança judicial das dívidas caso não atendidas as notificações; e
9.5. encaminhar cópia desta deliberação aos responsáveis, para ciência; e à Procuradoria da República no Estado da Bahia, nos termos do § 3º do art. 16 da Lei 8.443/1992, para adoção das medidas cabíveis.

Tomada de Contas Especial instaurada pelo Ministério da Saúde/Fundo Nacional de Saúde em razão da aplicação irregular dos recursos do SUS, pela Prefeitura Municipal de Bom Jesus da Lapa/BA, no exercício de 2010.

Primeira Câmara

Prefeitura Municipal de Bom Jesus da Lapa - BA.

3. Responsáveis: Elisa Maria Ramos Carvalho (XXX.726.815-XX); Mecfarma Distribuidora Farmacêutica Eireli (05.794.030/0001-30); Medisil Comercial Farmacêutica e Hospitalar Ltda. (96.827.563/0001-27); Orlando Gomes dos Santos - ME (13.790.811/0001-85); Roberto Oliveira Maia da Silva (XXX.106.805-XX).

13.1. Ministros presentes: Walton Alencar Rodrigues (Presidente), Vital do Rêgo e Jorge Oliveira.
13.2. Ministro-Substituto convocado: Marcos Bemquerer Costa.
13.3. Ministros-Substitutos presentes: Augusto Sherman Cavalcanti (Relator) e Weder de Oliveira.

AUGUSTO SHERMAN

Adoto, como relatório, excerto da instrução elaborada por Auditor Federal lotado na SecexTCE (peça 129) , anuída pelos dirigentes da unidade (peças 130-131) , bem como Parecer divergente do MP/TCU (peça 132) : 
	"INTRODUÇÃO
Cuidam os autos de tomada de contas especial instaurada pelo Fundo Nacional de Saúde - FNS/MS, em desfavor da Sra. Elisa Maria Ramos Carvalho - CPF XXX.726.815-XX, ex-secretária municipal de saúde de Bom Jesus da Lapa/BA, desde 11/01/2010 até 30/09/2011 (peça. 1, p. 38) , em razão de irregularidades na aplicação dos recursos repassados pelo Fundo Nacional de Saúde - FNS/MS ao Fundo Municipal de Saúde de Bom Jesus da Lapa/BA, para execução do Programa de Assistência Farmacêutica Básica.
Os recursos foram repassados ao citado Município para a Agência do Banco do Brasil 0744-7, Conta Corrente 27.511-5, nos anos de 2010 e 2011.
HISTÓRICO
Após análise efetuada pelo Departamento Nacional de Auditoria do SUS - DENASUS/BA, conforme relatado no Relatório de Auditoria 11843 (peça 2, pp. 24-99) e no Parecer Administrativo 610/2014/COADE/CGAUD/DENASUS (peça 1, p. 11-14) , foi identificado que ocorreram irregularidades referentes ao pagamento de despesas na aquisição de medicamentos, sem a devida comprovação de entrada na Central de Abastecimento Farmacêutico - CAF ou nas unidades de saúde do Município realizadas na gestão da Sra. Elisa Maria Ramos Carvalho, Secretária Municipal de Saúde de Bom Jesus da Lapa/BA, responsável à época da ocorrência dos fatos.
Após as notificações expedidas, visando a regularização das pendências apontadas e/ou o ressarcimento do dano ao erário (peça 1, p. 39) , em não havendo atendimento aos pleitos, os autos foram encaminhados para a devida instauração da tomada de contas especial, que se materializou por meio do Relatório de Tomada de Contas Especial (peça 1, p. 36-41) , que concluiu pela existência de prejuízo ao erário, oriundo da constatação das irregularidades mencionadas, em desacordo com o art. 63 da Lei 4.320/64, o art. 73 da Lei 8.666/93 e a Instrução Normativa/MS 205/88, alcançando o valor total original de R$ 460.048,64, sob responsabilidade da ex-secretária municipal de saúde de Bom Jesus da Lapa/BA.
Seguiu-se a produção do Relatório de Auditoria, o Certificado de Auditoria e o Parecer do Dirigente do Órgão de Controle Interno, todos de 916/2016, (peça 1, p. 44-48, 49, 50) , bem como, o Parecer Ministerial (peça 1, p. 51) , todos no mesmo sentido.
No citado Relatório de Auditoria 11843 do Denasus, restou verificada a falta de comprovação da entrada de medicamentos na Central de Abastecimento Farmacêutico e nas unidades de saúde, referentes às despesas pagas, a partir das notas fiscais das empresas MECFARMA, BAHIANA e MEDISIL, no valor total de R$ 576.959,99, sendo R$ 460.048,64 pagos com os recursos repassados, a partir de evidências colhidas dos extratos bancários e processos de pagamentos.
Verificou-se, ainda, que todos os pagamentos foram autorizados e efetuados com autorização do ex-prefeito municipal, Sr. Roberto Oliveira Maia da Silva, motivo pelo qual foi incluído no rol de responsáveis, solidariamente com a ex-secretária, Sra. Elisa, além das empresas citadas no item 7, por terem concorrido para o débito, uma vez que, de acordo com os documentos referenciados, receberam pagamento pelos medicamentos que não tiveram sua entrega comprovada.
Dessa forma, instrução inicial propôs a citação solidária dos responsáveis conforme os débitos relacionados entre si, ante a ausência de demonstração da efetiva entrega dos medicamentos adquiridos pelo município. (peça 20, p. 4-7) .
Após serem regularmente citados sobreveio instrução de mérito (peça 84) na qual o auditor responsável propôs o julgamento pela regularidade das contas de todos os responsáveis. Entretanto, a proposta não teve a anuência do Diretor e do Secretário da SEC-TO, que pugnaram pela rejeição das alegações de defesa e o consequente julgamento pela irregularidade das contas e a condenação, solidariamente entre todos os responsáveis, conforme os respectivos débitos (peças 85 e 86) :
	41.1. rejeitar as alegações de defesa apresentadas por Elisa Maria Ramos Carvalho (CPF XXX.726.815-XX) , Roberto Oliveira Maia da Silva (CPF XXX.106.805-XX) , Orlando Gomes dos Santos - Farmácia Bahiana (CNPJ 13.790.811/0001-85) , Mecfarma Distribuidora Farmacêutica Eireli (CNPJ 05.794.030/0001-30) e Medisil Comercial Farmacêutica e Hospitalar Ltda. (CNPJ 96.827.563/0001-27) ;
	41.2. com fundamento no art. 1º, inciso I e § 1º, art. 10, § 2º, art.16, inciso III, alínea 'd', § 2º, alíneas 'a' e 'b', e art. 19, caput, da Lei 8.443/1992, c/c o art. 1º, inciso I e § 1º, art. 201, § 2º, art. 202, §§ 2º e 6º, art. 209, inciso IV e §§ 5º e 6º e, ainda, o art. 210, caput, todos do Regimento Interno do TCU, julgar irregulares as contas de Elisa Maria Ramos Carvalho (CPF XXX.726.815-XX) e Roberto Oliveira Maia da Silva (CPF XXX.106.805-XX) , condenando-os solidariamente com as pessoas jurídicas adiante identificadas ao pagamento dos valores discriminados, a serem recolhidos em favor do Fundo Nacional de Saúde, atualizados monetariamente e acrescidos de juros de mora, calculados a partir das datas correspondentes até a do efetivo pagamento, abatendo-se quantias eventualmente já ressarcidas:
	41.2.1 Responsáveis solidários: Elisa Maria Ramos Carvalho (CPF XXX.726.815-XX) , Roberto Oliveira Maia da Silva (CPF XXX.106.805-XX) e Orlando Gomes dos Santos - Farmácia Bahiana (CNPJ 13.790.811/0001-85) :
	Data de ocorrência 
	Valor histórico - R$ (*) 

	9/2/2010 
	7.990,00 

	24/8/2011 
	4.627,20 

	24/8/2011 
	7.888,00 

	(*) Valor dos débitos atualizados monetariamente e com incidência de juros até 30/7/2018: R$ 38.338,485 (peça 81) 
	41.2.2 Responsáveis solidários: Elisa Maria Ramos Carvalho (CPF XXX.726.815-XX) , Roberto Oliveira Maia da Silva (CPF XXX.106.805-XX) e Mecfarma Distribuidora Farmacêutica Eireli (CNPJ 05.794.030/0001-30) :
	Data de ocorrência 
	Valor histórico - R$ (*) 

	22/4/2010 
	33.628,55 

	22/4/2010 
	26.146,71 

	22/4/2010 
	7.010,00 

	7/5/2010 
	7.950,00 

	7/5/2010 
	3.900,00 

	9/6/2010 
	30,00 

	9/6/2010 
	3.185,00 

	10/6/2010 
	37.068,80 

	3/8/2010 
	9.860,18 

	16/8/2010 
	64.804,82 

	16/8/2010 
	19.587,46 

	24/8/2010 
	8.472,38 

	24/8/2010 
	90,12 

	17/9/2010 
	13.000,00 

	28/9/2010 
	878,45 

	15/12/2010 
	55.046,35 

	15/12/2010 
	3.325,00 

	15/12/2010 
	9.654,00 

	(*) Valor dos débitos atualizados monetariamente e com incidência de juros até 30/7/2018: R$ 607.048,01 (peça 82) 
	41.2.3 Responsáveis solidários: Elisa Maria Ramos Carvalho (CPF XXX.726.815-XX) , Roberto Oliveira Maia da Silva (CPF XXX.106.805-XX) e Medisil Comercial Farmacêutica e Hospitalar Ltda. (CNPJ 96.827.563/0001-27) :
	Data de ocorrência 
	Valor histórico - R$ (*) 

	2/6/2011 
	24.266,02 

	2/6/2011 
	24.030,00 

	28/6/2011 
	33.020,42 

	26/7/2011 
	19.124,60 

	26/7/2011 
	4.803,08 

	23/8/2011 
	11.553,50 

	23/8/2011 
	15.108,00 

 (*) Valor dos débitos atualizados monetariamente e com incidência de juros até 30/7/2018: R$ 226.104,03 (peça 83) 
Encaminhados os autos à consideração superior, o Parquet de Contas se manifestou acompanhando parcialmente a proposta do Diretor da unidade técnica, por entender que os ex-gestores não conseguiram afastar a irregularidade relativa à ausência de controle da entrada de medicamentos (peça 87) .
Em relação às empresas, o Subprocurador-Geral Paulo Soares Bugarin ressalvou:
	39. Quanto às empresas, verifico que a maior parte dos pontos levantados pelo Sr. diretor envolve um conjunto de elementos que não constaram dos ofícios citatórios encaminhados às empresas (peças 25, 26 e 27) . 40.
	40. As empresas foram citadas pela ausência da devida comprovação da entrada dos medicamentos na CAF e nas unidades de saúde.
	46. Em vista do exposto, para que as conclusões alcançadas pelo Sr. diretor tenham o alcance pretendido, proponho, preliminarmente, que sejam encaminhados novos ofícios citatórios às empresas arroladas, apontado para a ausência de indicação nas notas fiscais dos lotes dos medicamentos comercializados, em desacordo com as normas da Anvisa e do RICMS do Estado da Bahia. Tal ausência é um indicativo de inidoneidade desses documentos. Além disso, devem as empresas ser questionadas pelo fato de que não detinham autorização válida para distribuírem e/ou comercializarem medicamentos. A Mecfarma, por não possuir autorização para distribuição e comercialização de produtos farmacêuticos/medicamentos nos exercícios de 2010 e 2011, a Medsil e a Orlando Gomes dos Santos - ME, no exercício de 2010.
Submetido o processo à apreciação ministerial, o relator Ministro Augusto Sherman acolheu a proposta preliminar do Ministério Público, entendendo que os autos ainda não estavam suficientemente prontos para julgamento, devendo ser facultado às empresas a oportunidade de se manifestarem especificamente quanto às novas constatações, principais fundamentos para a impugnação em tela (peça 88) :
		Assim, restituo os autos à Secex-TO, para saneamento, a fim de que sejam encaminhados novos ofícios citatórios às empresas Orlando Gomes dos Santos - Farmácia Bahiana, Mecfarma Distribuidora Farmacêutica Eireli e Medisil Comercial Farmacêutica e Hospitalar Ltda., apontado para:
		a) a ausência de indicação, nas notas fiscais, dos lotes dos medicamentos comercializados, em desacordo com as normas da Anvisa e do RICMS do Estado da Bahia, como indicativo da inidoneidade desses documentos;
		b) ausência de autorização válida da Anvisa para distribuírem e/ou comercializarem medicamentos: empresa Mecfarma (exercícios de 2010 e 2011) e as empresas Medsil e Orlando Gomes dos Santos - ME (exercício de 2010) .
Em atendimento ao despacho do relator, a unidade técnica elaborou nova instrução para citação das empresas Orlando Gomes dos Santos - Farmácia Bahiana, Mecfarma Distribuidora Farmacêutica Eireli e Medisil Comercial Farmacêutica e Hospitalar Ltda. (peça 90) . 
Expedidos os ofícios citatórios, as comunicações processuais foram concluídas com validade da ciência dos responsáveis, conforme atesta o Despacho de Conclusão de Comunicações Processuais (peça 128) .
Portanto, esta tomada de contas especial encontra-se apta para que o Tribunal se pronuncie acerca do mérito.
EXAME TÉCNICO
Os responsáveis foram ouvidos em decorrência das seguintes irregularidades:
	a) citação de Orlando Gomes dos Santos - Farmácia Bahiana - CNPJ 13.790.811/0001-85 (peça 95) 
	Irregularidades: ausência de indicação, nas notas fiscais, dos lotes dos medicamentos comercializados, em desacordo com as normas da Anvisa e do RICMS do Estado da Bahia, como indicativo da inidoneidade desses documentos, bem como ausência de autorização válida da Anvisa para distribuir e/ou comercializar medicamentos, no exercício de 2010.
	Conduta: apresentar notas fiscais que não discriminavam os lotes dos medicamentos vendidos, com indício da inidoneidade desses documentos, bem como não apresentar comprovante de que detinha autorização da Anvisa para distribuição e fornecimento de medicamentos no período de 2010.
	Dispositivos violados: Portaria Anvisa 802/1998, e inciso I, art. 1º, da Resolução da Diretoria Colegiada - RDC Anvisa 320/2002.
	Valores históricos do débito, bem como as respectivas datas de ocorrência: 
	DATA DA OCORRÊNCIA
	VALOR ORIGINAL

	24/8/2011
	R$ 4.627,20

	24/8/2011
	R$ 7.888,00

	9/2/2010
	R$ 7.999,00

	b) citação de Mecfarma Distribuidora Farmacêutica Eireli - CNPJ 05.794.030/0001-30 (peça 96) 
	Irregularidades: ausência de indicação, nas notas fiscais, dos lotes dos medicamentos comercializados, em desacordo com as normas da Anvisa e do RICMS do Estado da Bahia, como indicativo da inidoneidade desses documentos, bem como ausência de autorização válida da Anvisa para distribuir e/ou comercializar medicamentos, nos exercícios de 2010 e 2011.
	Conduta: apresentar notas fiscais que não discriminavam os lotes dos medicamentos vendidos, com indício da inidoneidade desses documentos, bem como não apresentar comprovante de que detinha autorização da Anvisa para distribuição e fornecimento de medicamentos nos períodos de 2010 e 2011.
	Dispositivos violados: Portaria Anvisa 802/1998, e inciso I, art. 1º, da Resolução da Diretoria Colegiada - RDC Anvisa 320/2002.
	Valores históricos do débito, bem como as respectivas datas de ocorrência: 
	DATA DA OCORRÊNCIA
	VALOR ORIGINAL (R$) 

	15/12/2010
	R$ 9.654,00

	15/12/2010
	R$ 3.325,00

	15/12/2010
	R$ 55.046,35

	28/9/2010
	R$ 878,45

	17/9/2010
	R$ 13.000,00

	24/8/2010
	R$ 90,12

	24/8/2010
	R$ 8.472,38

	16/8/2010
	R$ 19.587,46

	16/8/2010
	R$ 64.804,82

	3/8/2010
	R$ 9.860,18

	10/6/2010
	R$ 37.068,80

	9/6/2010
	R$ 3.185,00

	9/6/2010
	R$ 30,00

	7/5/2010
	R$ 3.900,00

	7/5/2010
	R$ 7.950,00

	22/4/2010
	R$ 7.010,00

	22/4/2010
	R$ 26.146,71

	22/4/2010
	R$ 33.628,55

	c) citação de Medisil Comercial Farmacêutica e Hospitalar Ltda. - CNPJ 96.827.563/0001-27 (peça 97) 
	Irregularidades: ausência de indicação, nas notas fiscais, dos lotes dos medicamentos comercializados, em desacordo com as normas da Anvisa e do RICMS do Estado da Bahia, como indicativo da inidoneidade desses documentos, bem como ausência de autorização válida da Anvisa para distribuir e/ou comercializar medicamentos, no exercício de 2010.
	Conduta: apresentar notas fiscais que não discriminavam os lotes dos medicamentos vendidos, com indício da inidoneidade desses documentos, bem como não apresentar comprovante de que detinha autorização da Anvisa para distribuição e fornecimento de medicamentos no período de 2010.
	Dispositivos violados: Portaria Anvisa 802/1998, e inciso I, art. 1º, da Resolução da Diretoria Colegiada - RDC Anvisa 320/2002.
	Valores históricos do débito, bem como as respectivas datas de ocorrência: 
	DATA DA OCORRÊNCIA
	VALOR ORIGINAL (R$) 

	23/8/2011
	R$ 15.108,00

	23/8/2011
	R$ 11.553,50

	26/7/2011
	R$ 4.803,08

	26/7/2011
	R$ 19.124,60

	28/6/2011
	R$ 33.020,42

	2/6/2011
	R$ 24.030,00

	2/6/2011
	R$ 24.266,02

Após os responsáveis serem comunicados, Orlando Gomes dos Santos - Farmácia Bahiana e Medisil Comercial Farmacêutica e Hospitalar Ltda. apresentaram respostas (peças 101 e 103-111, respectivamente) , enquanto a Mecfarma Distribuidora Farmacêutica Eireli permaneceu silente.
Com o encerramento do prazo para apresentação das alegações de defesa, entende-se que a empresa Mecfarma Distribuidora Farmacêutica Eireli deve ser considerada revel, dando prosseguimento ao processo, nos termos do art. 12, § 3º, da Lei 8.443/1992, cabendo ressaltar que as defesas apresentadas pelas outras empresas à aproveita, no que concerne às circunstâncias objetivas, visto que se trata de igual questionamento para situações semelhantes e contemporâneas.
Irregularidade: ausência de indicação, nas notas fiscais, dos lotes dos medicamentos comercializados, em desacordo com as normas da Anvisa e do RICMS do Estado da Bahia, como indicativo da inidoneidade desses documentos
Alegações de defesa da empresa Orlando Gomes dos Santos - Farmácia Bahiana, representada por Orlando Gomes dos Santos (peça 101) 
O responsável alega que cumpriu integralmente sua obrigação e os valores recebidos correspondem somente ao que foi entregue.
Reconhece que a não inclusão dos lotes dos medicamentos comercializados fere dispositivos normativos da Anvisa e do RICMS do Estado da Bahia, mas que essa ausência foi suprida pela empresa fornecedora 'haja vista que todas as informações exigidas no Art. 1º, § 1º da Portaria 802/98 Anvisa, que instituiu o Sistema de Controle e Fiscalização em toda cadeia dos produtos farmacêuticos, sempre foram devidamente registradas, repassadas e armazenadas pela mesma, desincumbindo-se sempre de suas obrigações legais'.
Afirma que as informações relativas aos medicamentos eram repassadas ao Município de Bom Jesus da Lapa, para a Secretaria Municipal de Saúde, através de Laudos Técnicos, anexados às devidas notas fiscais de compra.
Assevera que a inclusão do número do lote tem por finalidade precípua ser um instrumento para rastreamento dos medicamentos, em caso de extravio ou falsificação, e não como garantia da entrega dos produtos.
Relembra que, à época, as notas fiscais não eram eletrônicas e no único campo disponível não cabiam todas as informações previstas na mencionada portaria da Anvisa, resultando na necessidade do laudo técnico acima referido.
Assegura que todas as notas fiscais fizeram-se acompanhar de certificado expedido pela Sefaz/BA, que indicam a idoneidade das notas fiscais.
Alegações de defesa da empresa Medisil Comercial Farmacêutica e Hospitalar Ltda. (peças 103 a 111) 
Alega que, de um número bastante expressivo, apenas algumas notas fiscais não apresentavam os números dos lotes de fabricação, em razão de inconsistência do sistema de emissão de notas fiscais da fazenda pública que não permitia a inserção em alguns casos. Deu como exemplo alguns produtos que não constam o número do lote na nota fiscal de Medisil e também não constavam na nota fiscal de aquisição da indústria farmacêutica, e afirmou que isso somente veio a se resolver em 2012 quando, a partir daí, veio a ser exigida, conforme o RICMS/BA de 16/3/2012. 
Argumenta que a não observância em alguns casos da não inclusão do número do lote incorre em infração sanitária, 'jamais podendo ser considerado indício de inidoneidade desses documentos'. 
O responsável anexou extensa quantidade de notas fiscais às peças 106 a 111.
Análise das alegações de defesa
Os responsáveis reconhecem que algumas notas fiscais foram emitidas sem a inclusão do número do lote de fabricação dos medicamentos, acarretando infração ao Regulamento do ICMS do Estado da Bahia e da Anvisa, embora assista-lhes razão ao afirmar que a função precípua disso é ser instrumento de rastreabilidade dos medicamentos.
Efetivamente, a numeração dos lotes dos medicamentos fabricados permite o seu rastreamento, garantindo o controle de qualidade do produto e a sua procedência, combatendo a falsificação do medicamento. É o que se depreende da leitura da Seção V da Resolução RDC 71/2009-Anvisa, que estabelece regras para a rotulagem de medicamentos:
	Secão V - Das informações e dispositivos para rastreabilidade do medicamento:
	Art. 19. O número do lote, data de fabricação (mês/ano) e data de validade (mês/ano) , devem ser impressos nas embalagens de medicamentos de forma facilmente compreensível, legível e indelével, utilizando letras com a maior dimensão possível para a sua fácil leitura e identificação.
	Art. 21. As embalagens de medicamentos devem conter mecanismos de identificação e segurança que possibilitem o rastreamento do produto desde a fabricação até o momento da dispensação, conforme dispostos em normas específicas.
Outrossim, a alegação de que as notas fiscais não eram eletrônicas não pode prosperar, visto que o Protocolo ICMS Nº 42, de 03/07/2009, firmado entre todos os Estados da Federação, estabeleceu a obrigatoriedade da emissão da Nota Fiscal Eletrônica (NF-e) a partir de 1/4/2010, tanto para fabricantes quanto para atacadistas de medicamentos. 
Entretanto, a questão que se debruça neste processo é se a falta dessa numeração dos lotes caracteriza a inidoneidade dos documentos fiscais. E a resposta é favorável aos responsáveis. De acordo com a legislação tributária, a inidoneidade dos documentos fiscais é decorrente de declaração da autoridade tributária. É o fisco quem tem a prerrogativa de declarar que determinado documento fiscal é inidôneo.
O STJ já se manifestou sobre questões advindas da declaração de inidoneidade - Súmula 509:
	É lícito ao comerciante de boa-fé aproveitar os créditos de ICMS decorrentes de nota fiscal posteriormente declarada inidônea, quando demonstrada a veracidade da compra e venda.
Portanto, mesmo uma nota fiscal declarada inidônea gera os devidos créditos de ICMS se o adquirente comprova a veracidade da compra e venda. E nestes autos, parece desarrazoado se inverter a lógica, ao imputar 'indícios de inidoneidade' para demonstrar que não houve a compra e venda.
Por outro lado, o TCU tem considerado que a omissão do número do lote dos medicamentos vendidos dificulta a verificação de sua efetiva entrega, consoante se depreende da leitura do paradigmático Acórdão 1267/2011-TCU-Plenário, da relatoria do Ministro Ubiratan Aguiar, do qual se extrai em seu voto:
	15. Some-se a esse fato a impossibilidade de rastreabilidade dos medicamentos adquiridos em decorrência da inobservância, pelas empresas, da exigência contida no art. 13, inciso X, da Portaria Anvisa n° 802/98, de que as empresas autorizadas como distribuidoras de medicamentos somente efetuem as transações comerciais por meio de notas fiscais que contenham obrigatoriamente o número dos lotes dos produtos farmacêuticos.
	16. Diante desse fato, ainda que se encontrassem em estoque medicamentos com especificações compatíveis com as adquiridas, não seria possível determinar se seriam aqueles comprados com recursos dos convênios ou com os recursos regularmente transferidos aos municípios por conta do financiamento a cargo da Política de Assistência Farmacêutica.
	17. Cabe, agora, às empresas comprovarem, de forma inequívoca, que os produtos adquiridos foram efetivamente entregues no município, não podendo se valer da ausência, nas notas fiscais, da numeração dos lotes dos produtos farmacêuticos para suscitar dúvidas em seu favor, pela incidência do consagrado princípio geral de direito nemo auditur propriam turpitudinem allegans  (ninguém pode se beneficiar da própria torpeza) .
Ou seja, a ausência da numeração dos lotes dos medicamentos não gera presunção absoluta de que os medicamentos não foram entregues, podendo haver, por outros meios, a comprovação da efetiva entrega.
Desse acórdão surgiu a emissão de alerta aos municípios:
	9.8. alertar os municípios de Imbituva/PR, Nova Prata do Iguaçu/PR, Nova Laranjeiras/PR e Vitorino/PR de que a ausência dos números dos lotes dos medicamentos, nas notas fiscais emitidas pelas empresas distribuidoras, com inobservância ao artigo 13, inciso X, da Portaria Anvisa 802/98, impossibilita a rastreabilidade dos produtos adquiridos, dificultando a verificação de sua efetiva entrega, podendo conduzir, nessa hipótese, à condenação solidária dos gestores municipais e das empresas fornecedoras por débito equivalente ao valor total dos produtos adquiridos e não localizados; (grifos nossos) 
De ressaltar, ainda, que as empresas não foram citadas, desta feita, para comprovar a entrega dos produtos ao município, mas sim por não incluírem nas notas fiscais os números de lotes dos medicamentos e não demonstrarem que detinham registro na ANVISA. 
Obviamente com a ressalva do conjunto probatório já descrito tanto no despacho do Diretor da SEC-TO quanto no parecer do Ministério Público, posiciona-se pelo acolhimento das alegações de defesa apresentadas porque, apenas a ausência de numeração do lote de fabricação do medicamento não pode ser interpretada, de per si, como indício de inidoneidade do documento fiscal, cuja declaração cabe ao Fisco. Certamente pode ser enquadrada como infração fiscal (ao Regulamento do ICMS) mas indedutível que a falta da numeração do lote resulte, por presunção absoluta, que o medicamento não foi entregue.
Irregularidade: ausência de autorização válida da Anvisa para distribuir e/ou comercializar medicamentos, nos exercícios de 2010 e 2011
Alegações de defesa da empresa Orlando Gomes dos Santos - Farmácia Bahiana, representada por Orlando Gomes dos Santos (peça 101) 
Acerca da falta de autorização da Anvisa para distribuição e/ou comercialização de medicamentos do ano de 2010, argumenta que o processo licitatório (peça 101, p. 7-30) que culminou com o fornecimento dos medicamentos não exigia a apresentação dessa autorização, mas que a empresa estava apta a obtê-la facilmente, exatamente como fez em 2011, conforme comprovação em anexo (peça 101, p. 31-34) .
Alegações de defesa da empresa Medisil Comercial Farmacêutica e Hospitalar Ltda. (peças 103 a 111) 
Quanto à falta de autorização da Anvisa, a empresa assegura que não é verdadeira a afirmação de que não possuía autorização de funcionamento expedida pela Anvisa, e para corroborar anexa documentação comprobatória relativa ao exercício de 2011 (peças 104-105) .
Análise das alegações
Ambas empresas demonstraram possuir a autorização da Anvisa no exercício de 2011, mas não de 2010. Entendemos que a falta de autorização para comercialização/distribuição caracteriza infração sanitária aos regulamentos da Anvisa, sujeitando as empresas às penalidades daquela agência governamental, mas insuficiente para anular quaisquer operações de compra e venda de medicamentos.
Prescrição da pretensão punitiva
No caso em exame, não ocorreu a prescrição, uma vez que as irregularidades sancionadas ocorreram entre 2010 e 2011, tendo o ato ordinatório de citação ocorrido em 06/03/2017 (pronunciamento da unidade, peça 22) .
CONCLUSÃO
Em face da análise promovida na seção Exame Técnico, entende-se que o Tribunal deve considerar revel a empresa Mecfarma Distribuidora Farmacêutica Eireli, dando prosseguimento ao processo, nos termos do art. 12, § 3º, da Lei 8.443/1992.
Propõe-se acolher as alegações de defesa apresentadas pelas empresas Orlando Gomes dos Santos - Farmácia Bahiana e Medisil Comercial Farmacêutica e Hospitalar Ltda., uma vez que foram suficientes para afastar as irregularidades a elas imputadas.
Considerando, ainda, que as irregularidades imputadas aos responsáveis Elisa Maria Ramos Carvalho - CPF XXX.726.815-XX, ex-secretária municipal de saúde (gestão 11/01/2010 a 30/09/2011) e Roberto Oliveira Maia da Silva - CPF XXX.106.805-XX, ex-prefeito (gestões 2005-2008, 2009-2012) já foram analisadas anteriormente (pronunciamento da subunidade, peça 85; parecer do Ministério Público, peça 87; e Despacho ministerial, peça 88) , e não tendo a análise efetuada neste momento, o condão de alterar aquele entendimento, sugere-se adotar a proposta alternativa apresentada pelo Ministério Público à peça 87:
	47. Caso a proposta preliminar não seja acolhida, acompanho parcialmente o encaminhamento sugerido pelo Sr. diretor à peça 85, sugerindo a exclusão da relação processual das empresas Orlando Gomes dos Santos - Farmárcia Bahiana, Mecfarma Distribuidora Farmacêutica Eireli e Medisil Comercial Farmacêutica e Hospitalar Ltda., a rejeição das alegações de defesa apresentadas por Elisa Ramos Carvalho e Roberto Oliveira Maia da Silva, de modo a condená-los solidariamente no débito indicado, bem como aplicar-lhes a multa prevista no art. 57 da Lei nº 8.443/92.
PROPOSTA DE ENCAMINHAMENTO
Diante do exposto, submetem-se os autos à consideração superior, propondo:
a) considerar revel, para todos os efeitos, a empresa Mecfarma Distribuidora Farmacêutica Eireli, dando-se prosseguimento ao processo, conforme preceitua o art. 12, § 3º, da Lei 8.443/1992 c/c o art. 202, § 8º, do RI/TCU;
b) acolher as alegações de defesa apresentadas pelas empresas Orlando Gomes dos Santos - Farmácia Bahiana e Medisil Comercial Farmacêutica e Hospitalar Ltda.;
c) excluir as empresas Orlando Gomes dos Santos - Farmácia Bahiana, Mecfarma Distribuidora Farmacêutica Eireli e Medisil Comercial Farmacêutica e Hospitalar Ltda. do polo passivo da presente relação processual;
d) rejeitar as alegações de defesa apresentadas por Elisa Ramos Carvalho e Roberto Oliveira Maia da Silva;
e) julgar irregulares as contas de Elisa Ramos Carvalho (CPF XXX.726.815-XX) e Roberto Oliveira Maia da Silva (CPF XXX.106.805-XX) com fundamento nos arts. 1º, inciso I, 16, inciso III, alíneas 'b' e 'c', 19, caput, e 23, inciso III, da Lei 8.443/1992 c/c os arts. 1º, inciso I, 209, incisos II e III, 210 e 214, inciso III, do RI/TCU, condenando-os, em solidariedade, ao pagamento das importâncias a seguir especificadas e fixando-lhes o prazo de 15 (quinze) dias para que comprovem perante este Tribunal, em respeito ao art. 214, inciso III, alínea 'a', do RI/TCU, o recolhimento da dívida aos cofres do Fundo Nacional de Saúde/FNS, atualizada monetariamente e acrescida dos juros de mora calculados a partir da data indicada até a data do efetivo recolhimento e com  o abatimento dos valores acaso já satisfeitos, nos termos da legislação vigente:
	Data de ocorrência
	Valor histórico - R$ 

	9/2/2010
	7.990,00

	22/4/2010
	33.628,55

	22/4/2010
	26.146,71

	22/4/2010
	7.010,00

	7/5/2010
	7.950,00

	7/5/2010
	3.900,00

	9/6/2010
	30,00

	9/6/2010
	3.185,00

	10/6/2010
	37.068,80

	3/8/2010
	9.860,18

	16/8/2010
	64.804,82

	16/8/2010
	19.587,46

	24/8/2010
	8.472,38

	24/8/2010
	90,12

	17/9/2010
	13.000,00

	28/9/2010
	878,45

	15/12/2010
	55.046,35

	15/12/2010
	3.325,00

	15/12/2010
	9.654,00

	2/6/2011
	24.266,02

	2/6/2011
	24.030,00

	28/6/2011
	33.020,42

	26/7/2011
	19.124,60

	26/7/2011
	4.803,08

	23/8/2011
	11.553,50

	23/8/2011
	15.108,00

	24/8/2011
	4.627,20

	24/8/2011
	7.888,00

f) aplicar à Elisa Ramos Carvalho (CPF XXX.726.815-XX) e Roberto Oliveira Maia da Silva (CPF XXX.106.805-XX) , individualmente, a multa prevista no art. 57 da Lei 8.443/1992 c/c o art. 267 do Regimento Interno, com a fixação do prazo de quinze dias, a contar das notificações, para comprovarem, perante o Tribunal (art. 214, inciso III, alínea 'a', do Regimento Interno) , o recolhimento das dívidas aos cofres do Tesouro Nacional, atualizadas monetariamente desde a data do acórdão até a dos efetivos recolhimentos, se forem pagas após o vencimento, na forma da legislação em vigor;
g) autorizar, desde logo, nos termos do art. 28, inciso II, da Lei 8.443/1992, a cobrança judicial das dívidas caso não atendidas as notificações;
h) autorizar, caso seja de interesse dos responsáveis, o pagamento das dívidas em até 36 (trinta e seis) parcelas, nos termos do art. 26 da Lei 8.443/1992 c/c o art. 217 do Regimento Interno, fixando-lhes o prazo de quinze dias, a contar do recebimento da notificação, para comprovarem perante o Tribunal o recolhimento da primeira parcela, e de trinta dias, a contar da parcela anterior, para comprovarem os recolhimentos das demais parcelas, devendo incidir sobre cada valor mensal, atualizado monetariamente, os juros de mora devidos, na forma prevista na legislação em vigor;
i) encaminhar cópia da deliberação ao Procurador-Chefe da Procuradoria da República na Bahia, nos termos do § 3º do art. 16 da Lei 8.443/1992 c/c o § 7º do art. 209 do Regimento Interno do TCU, para adoção das medidas cabíveis; e comunicar-lhe que o relatório e o voto que a fundamentarem podem ser acessados por meio do endereço eletrônico www.tcu.gov.br/acordaos e que, caso haja interesse, o Tribunal pode enviar-lhe cópia desses documentos sem qualquer custo;
j) encaminhar cópia da deliberação ao Fundo Nacional de Saúde e aos responsáveis, para ciência.".
2.		Enfim, o Parecer do MP/TCU (peça 132) :
	"Trata-se de tomada de contas especial instaurada pelo Fundo Nacional de Saúde - FNS/MS, em desfavor da Sra. Elisa Maria Ramos Carvalho, ex-secretária municipal de saúde de Bom Jesus da Lapa/BA, em razão de irregularidades na execução do Programa de Assistência Farmacêutica Básica.
2.	Retornam os autos a este Gabinete, após a efetivação da citação das empresas arroladas, conforme sugerido por este parquet. Foram citadas as empresas Orlando Gomes dos Santos - Farmácia Bahiana, Mecfarma Distribuidora Ltda. e Medisil Comercial Farmacêutica e Hospitalar Ltda., em função da ausência de indicação nas notas fiscais apresentadas das informações relativas aos lotes dos medicamentos comercializados, como exigido pelas normas da Anvisa e do RICMS do Estado da Bahia.
3.	As empresas Medisil e Orlando Gomes também foram questionadas a respeito da ausência de autorização válida da Anvisa para distribuírem e/ou comercializarem medicamentos.
4.	Das empresas citadas, apenas a MecFarma Distribuidora Ltda. não apresentou alegações de defesa, devendo ser considerada revel.
5.	A análise das alegações de defesa apresentadas e da documentação encaminhada pelas empresas foi realizada na instrução de peça 129.
II
6.	A instrução técnica, ao abordar a questão da ausência da informação dos lotes dos medicamentos nos documentos fiscais, defende que não é possível considerar tais documentos fiscais inidôneos, pois a competência para declarar a inidoneidade de documentos fiscais é exclusiva da autoridade tributária. Para corroborar isso, cita a Súmula 509 do STJ:
	"É lícito ao comerciante de boa-fé aproveitar os créditos de ICMS decorrentes de nota fiscal posteriormente declarada inidônea, quando demonstrada a veracidade da compra e venda."  (Grifei) 
7.	Com base nisso, afirma que não é possível, portanto, afirmar que os documentos fiscais são inidôneos e, com base nisso, concluir que não houve a compra e venda. 
8.	Em vista disso, propõe o acolhimento das alegações de defesa das empresas.
II.1
9.	De início, manifesto a minha discordância com o raciocínio desenvolvido na instrução. A questão de existirem indícios de inidoneidade não significa que o TCU teria competência para decretar a inidoneidade de documentos fiscais.
10.	Na verdade, o TCU busca outras informações e documentos com vistas a comprovar a efetiva concretização do negócio e a entrega dos produtos. O conjunto de indícios num ou noutro sentido servem como prova para o TCU decidir pela regularidade da despesa.
11.	Além disso, a decretação da inidoneidade pelas autoridades fiscais envolve consequências fiscais, como registro de crédito do ICMS ou o reconhecimento contábil do custo dos produtos adquiridos e a respectiva apuração dos tributos.
12.	Nesse cenário, mesmo quando um documento fiscal é considerado inidôneo (emitido fora do prazo de validade, por exemplo) , o comerciante poderá aproveitar os créditos de ICMS, desde que seja demonstrada a veracidade da compra e venda (Súmula 509 do STJ) .
13.	E esse é o ponto da discussão nos autos. O município não apresentou qualquer controle de entrada e saída dos produtos adquiridos. Este fato, somado à ausência de identificação dos lotes dos medicamentos adquiridos pelos fornecedores, leva à impossibilidade de aferir a efetiva entrega dos produtos.
14.	Lembro que as notas fiscais foram emitidas em 2009, ou seja, com quase 10 anos de vigência das normas da Anvisa que exigem a discriminação dos lotes dos medicamentos distribuídos.
15.	A empresa Orlando Gomes dos Santos - Farmácia Popular reconhece que a não inclusão dos lotes dos medicamentos fere dispositivos do RICMS, mas alega que teria informado os lotes dos medicamentos com o envio ao município de laudos técnicos anexados às notas fiscais. 
16.	Ocorre que esses documentos não foram apresentados com vistas a comprovar a alegação. Também não se buscou outros meios de prova, como a existência de controles na empresa envolvendo a dispensação e comercialização dos medicamentos e seus respectivos números de lote.
17.	Como bem destacou a instrução técnica, a ausência do número de lote dos medicamentos dificulta a verificação do seu fornecimento e, como já decidiu o TCU (Acórdão 1267/2011-TCU-Plenário) , cabe às empresas comprovarem de forma inequívoca que os produtos adquiridos foram entregues ao município.
18.	A ausência de indicação do lote dos medicamentos comercializados, além de inviabilizar a rastreabilidade, não permite comprovar que os mesmos constavam do estoque da distribuidora e a destinação que foi dada aos produtos daquele lote.
19.	A empresa ainda alega que participou de um processo licitatório realizado na plataforma bb-licitações, o que garantiu a transparência e competitividade do processo. Afirma que o pregão eletrônico de 2010 não exigiu a apresentação da autorização da Anvisa para comercializar, distribuir ou transportar os medicamentos.
20.	Afirma, ainda, que seria fácil obter a autorização, pois dispunha de toda a documentação necessária, o que foi providenciado em 2011, quando, em outro edital, essa autorização foi exigida.
21.	Tal argumento não se sustenta, pois essa é uma exigência da Anvisa. O fato de não constar do Edital a apresentação dessa documentação não a torna facultativa ou desnecessária.
22.	Além disso, a realização do processo licitatório apenas comprova o fato e não a entrega dos produtos, que se dá na execução do contrato.
23.	A Medisil, por sua vez, apresenta autorização da Anvisa para dispensação, comercialização e transporte de medicamentos. A unidade técnica registra que para o exercício de 2010 não foi apresentada essa documentação.
24.	De qualquer forma, a ausência da autorização é apenas mais um indício da não entrega dos produtos que se soma aos outros já apontados, como a falta de controle dos medicamentos comercializados pelas próprias empresas e a ausência de controles de entrada e saída de produtos de saúde no âmbito municipal.
25.	Registro que tanto as empresas como o município poderiam ter apresentado outros documentos que demonstrassem a efetiva entrega dos medicamentos, inclusive controles contábeis que demonstrassem que os quantitativos e lotes adquiridos foram armazenados e depois distribuídos, demonstrando-se a respectiva compatibilidade dessas movimentações e datas para garantir o nexo de causalidade. 
III
26.	Nesse sentido, data vênia do encaminhamento sugerido pela unidade técnica, entendo que as alegações de defesa das empresas não devem ser acolhidas.
27.	Retornando à questão da ausência de controles no âmbito municipal, o fato de o município não dispor momentaneamente de um sistema eletrônico de controle do recebimento e distribuição dos insumos o obrigaria a adotar o controle manual na central de abastecimento e em cada unidade de saúde.
28.	Além disso, cada unidade de saúde necessitaria realizar o controle do uso desses produtos, dentre os quais os medicamentos.
29.	Tais controles não existem apenas para prevenir desvios, são usados precipuamente para viabilizar o planejamento, tendo em conta o uso diário, mensal e anual dos insumos e, com isso, contribuir com o planejamento municipal de futuras compras e evitar o desabastecimento.
30.	Uma total falta de controle permite que ocorram desperdícios, perda de validade dos produtos, desabastecimento ou compras excessivas e, claro, desvios e fraudes.
31.	O Denasus relatou a ausência de documentos comprobatórios do abastecimento regular de insumos necessários ao funcionamento da unidade hospitalar, como materiais para higienização (peça 2, p. 33) , bem como de outros produtos de uso da unidade hospitalar (peça 2, p. 40) .
32.	Constatou-se, ainda, a ausência de registro em livros específicos dos medicamentos sujeitos a controle especial e a falta de controle do estoque de medicamentos, ou qualquer outro controle que pudesse suprir a falta de um sistema informatizado (peça 2, p. 47-48) .
IV
33.	Após a apresentação desses novos elementos de defesa por parte das empresas, acompanho as conclusões originalmente lançadas pelo Sr. diretor e a respectiva proposta de encaminhamento sugerida à peça 85, p. 10-12.
34.	Efetivamente, os ex-gestores não conseguiram afastar a irregularidade da ausência de controle da entrada de medicamentos. Como bem registrou o Sr. diretor, os ex-gestores pretenderam justificar o descontrole generalizado de compras, distribuição, descarte e dispensação aos usuários do SUS dos produtos de saúde, em função de uma contingência temporária de defeito em um equipamento ou sistema informatizado.
35.	As empresas, por sua vez, não apresentaram outros meios de prova de que dispunham de algum controle dos lotes dos medicamentos vendidos.
36. Em vista do exposto, data vênia das conclusões indicadas na instrução de peça 129, acompanho o encaminhamento sugerido pelo Sr. diretor à peça 85, p. 10-12, no qual sugeriu a rejeição das alegações de defesa apresentadas pelos responsáveis, para condená-los nos débitos apurados, bem como em aplicar-lhes a multa prevista no art. 57 da Lei 8.443/92.".
	É o relatório.

8.1. Rodrigo Barreto Santos Silva Freire (44.612/OAB-BA) e outros, representando Roberto Oliveira Maia da Silva;  
8.2. Carlos Augusto dos Santos Menezes (24.596/OAB-BA), representando Medisil Comercial Farmacêutica e Hospitalar Ltda.;  
8.3. André Pedreira Philigret Baptista (25.539/OAB-BA), representando Elisa Maria Ramos Carvalho;  
8.4. Daniel Rodrigues Barbosa Marra (32.625/OAB-TO) e outros, representando Mecfarma Distribuidora Farmacêutica Eireli.

Subprocurador-Geral Paulo Soares Bugarin.

TOMADA DE CONTAS ESPECIAL. FUNDO NACIONAL DE SAÚDE. AUDITORIA DO DENASUS. MEDICAMENTOS. AUSÊNCIA DE COMPROVAÇÃO DA EFETIVA ENTREGA. CITAÇÃO. REJEIÇÃO DAS ALEGAÇÕES DE DEFESA. REVELIA DE UMA EMPRESA. CONTAS IRREGULARES. DÉBITO. MULTA.

TOMADA DE CONTAS ESPECIAL (TCE)

Secretaria de Controle Externo de Tomada de Contas Especial (SecexTCE).

Em exame Tomada de Contas Especial instaurada pelo Fundo Nacional de Saúde - FNS/MS, em razão de irregularidades na execução do Programa de Assistência Farmacêutica Básica no âmbito do Município de Bom Jesus da Lapa/BA, referente a recursos transferidos à comuna nos anos de 2010 e 2011, no importe de R$ 460.048,64.
A fiscalização realizada pelo Departamento Nacional de Auditoria do Sistema Único de Saúde - Denasus (peça 2, p. 24-99) não encontrou a comprovação da entrada de medicamentos na Central de Abastecimento Farmacêutico - CAF e nas demais unidades de saúde do Município, em relação aos quais foi identificada a realização de pagamentos pela aquisição (peça 2, p. 33-34 e 46) .
Além disso, foram identificadas outras falhas quanto à gestão dos medicamentos, como ausência de documentos comprobatórios do abastecimento regular de insumos necessários ao funcionamento de unidade hospitalar (peça 2, p. 33 e 40) e a ausência de registro em livros específicos dos medicamentos sujeitos a controle especial e a falta de controle do estoque de medicamentos (peça 2, p. 47-48) .
Já no âmbito desta Casa, a então Secex-TO promoveu a citação do ex-Prefeito Municipal de Bom Jesus da Lapa/BA, Sr. Roberto Oliveira Maia da Silva, em solidariedade com a ex-Secretária Municipal de Saúde, Sra. Elisa Maria Ramos Carvalho, bem como das empresas fornecedoras, ante a ausência de demonstração da efetiva entrega dos medicamentos. 
Ao examinar a instrução de mérito anteriormente lançada aos autos, acolhi, por meio do Despacho de peça 88, a sugestão do MP/TCU (peça 87) , alinhada à análise divergente do Diretor que supervisionou a instrução à época (peça 85) , no sentido de se realizarem novas citações às empresas, nos seguintes termos (peça 87, p. 4) :
46. Em vista do exposto, para que as conclusões alcançadas pelo Sr. diretor tenham o alcance pretendido, proponho, preliminarmente, que sejam encaminhados novos ofícios citatórios às empresas arroladas, apontado para a ausência de indicação nas notas fiscais dos lotes dos medicamentos comercializados, em desacordo com as normas da Anvisa e do RICMS do Estado da Bahia. Tal ausência é um indicativo de inidoneidade desses documentos. Além disso, devem as empresas ser questionadas pelo fato de que não detinham autorização válida para distribuírem e/ou comercializarem medicamentos. A Mecfarma, por não possuir autorização para distribuição e comercialização de produtos farmacêuticos/medicamentos nos exercícios de 2010 e 2011, a Medisil e a Orlando Gomes dos Santos - ME, no exercício de 2010. (g.n.) 
Em síntese, entendi que os autos não se encontravam suficientemente maduros para julgamento, já que deveria se oportunizar às empresas manifestação especificamente quanto às constatações levantadas pelo Diretor, as quais não constavam dos ofícios citatórios encaminhados às empresas (peças 25, 26 e 27) . Tais constatações representaram os principais fundamentos para a impugnação em tela, as quais apontaram a uma série de inconsistências na documentação fiscal apresentada, em síntese:
a) 	parte dos recibos apresentados não contêm o texto impresso no topo de cada nota, quando comparado com a tarjeta logo a seguir anexada com uma assinatura indicando o recebimento dos produtos (peça 38, p. 16-18 e 19-20) ;
b) 	dificuldade de se identificar o responsável pelo recebimento de mercadorias, conforme indicado nos canhotos de duas notas fiscais (peça 38, p. 18; peça 37, p. 8-10) ;
c) 	em alguns casos, o Documento Auxiliar da Nota Fiscal Eletrônica (Danfe) foi emitido no mesmo dia do recebimento (peça 38, p. 18-19 e 20) , ao passo que a documentação constante dos processos de pagamento do Município indica haver diferença temporal entre as datas das notas fiscais, dos atestes e dos respectivos pagamentos;
d)	ausência de indicação, em parte dos documentos fiscais, do número do lote dos medicamentos comercializados, em descumprimento à Resolução Anvisa 320/2002 e à legislação do ICMS/BA (Decreto 6.284/1997, art. 219, §24) ; nas notas em que constou essa informação, não foram apresentados os canhotos/recibos com o atesto de recebimento dos produtos, tampouco foram juntados os conhecimentos de transporte das mercadorias (peça 85) ;
e)	não foram identificadas autorizações da Anvisa para operação com armazenagem, distribuição e expedição de medicamentos para as empresas Medisil e Orlando Gomes dos Santos - ME, no exercício de 2010, ou para a Mecfarma, em ambos os exercícios (peças 79, 80, 85 e 87) .
Em sua derradeira instrução, a SecexTCE - que assumiu a instrução do feito - propõe em pareceres uníssonos (peças 129-131) excluir da presente relação processual as empresas Orlando Gomes dos Santos - Farmácia Bahiana, Mecfarma Distribuidora Farmacêutica Eireli e Medisil Comercial Farmacêutica e Hospitalar Ltda., julgar irregulares as contas de Elisa Maria Ramos Carvalho e Roberto Oliveira Maia da Silva, condená-los ao ressarcimento do débito apurado (R$ 456.048,64, em valores históricos) , bem como aplicar-lhes a multa legal. 
Em síntese, a proposta de exclusão das empresas do presente processo se deu a partir do raciocínio de que a competência para declarar a inidoneidade de documentos fiscais é privativa da autoridade tributária, de sorte que esta Corte não poderia considerá-los inidôneos, o que impediria a conclusão pela inocorrência da efetiva entrega. 
A seu turno, o MP/TCU (peça 132) diverge da análise empreendida, defendendo que as alegações de defesa apresentadas pelas empresas não devem ser acolhidas, pugnando pela sua condenação, em solidariedade com os gestores citados, inclusive com a aplicação da multa prevista no art. 57 da Lei 8.443/1992, consoante havia sido proposto, em momento anterior nos autos, pelo Diretor da então Secex-TO (peça 85, p. 10-12) .
Com vênias à unidade técnica, acolho a essência da proposta do Parquet especializado, incorporando as respectivas análises (peças 85 e 132) às minhas razões de decidir.
A MecFarma Distribuidora Ltda., embora tenha sido regularmente citada (peças 116-121 e 125-127) , não apresentou alegações de defesa, devendo ser considerada revel, nos termos do art. 12, § 3º, da Lei 8.443/1992.  
As alegações de defesa apresentadas em momento anterior pela MecFarma (peça 38) , em síntese quanto à ocorrência de prescrição, à inexistência de comprovação de sua participação ou que as notas fiscais comprovariam a entrega de todos os medicamentos afiguram-se insuficientes para afastar as irregularidades que lhes são atribuídas. 
O cerne da questão, até o momento inexplicado, consiste na ausência de apresentação de qualquer controle de entrada e saída dos produtos adquiridos, por parte da municipalidade, o que se soma à ausência de identificação, pelos fornecedores, dos lotes dos medicamentos junto às notas fiscais. 
Tal quadro probatório, a meu sentir, impossibilita a aferição da efetiva entrega dos produtos. 
A não identificação dos lotes de medicamentos nas notas fiscais emitidas decorreu de inobservância, por parte das empresas, da exigência contida na Resolução Anvisa 320/2002, art. 1º, inciso I - e anteriormente no art. 13, inciso X, da já revogada Portaria Anvisa 802/1998 -, a qual, no momento da emissão das notas fiscais, encontrava-se em vigor há mais de dez anos.
A este respeito, vale destacar - consoante apontado anteriormente nestes autos -, o Acórdão 1267/2011-TCU-Plenário, Relator Ministro Ubiratan Aguiar, no sentido de que caberia às empresas a demonstração de que os produtos adquiridos foram efetivamente entregues à comuna, o que não restou demonstrado.  
No que se refere ao raciocínio instrutório quanto à impossibilidade de esta Corte declarar a inidoneidade de documentos fiscais (peça 129, p. 7-9) , eis que seria prerrogativa das autoridades fiscais, vale ressaltar que não se está a examinar a regularidade das notas fiscais à luz da legislação tributária. O exame empreendido por esta Corte, de per si, não envolve consequências fiscais, a exemplo de aproveitamento de créditos de ICMS.
Inobstante, o ferramental instrutório desta Corte permite que, no exame da regularidade da despesa pública, sejam avaliados indicativos de inidoneidade de documentos fiscais apresentados.
Sob tal prisma, o contexto fático observado dificulta, sobremaneira, a verificação da efetiva entrega dos medicamentos em tela, confirmando-se o apontamento constante da auditoria do Denasus (peça 2, p. 28, constatação 177501) pela "falta de comprovação da entrada de medicamentos na Central de abastecimento farmacêutico/CARF e nas unidades". 
A propósito, registro a existência, nos autos, de notícia a respeito da falta de medicamentos e outros insumos nas unidades municipais de Bom Jesus da Lapa/BA, anexada à petição emanada do Ministério Público do Estado da Bahia que deu ensejo à fiscalização do Denasus (peça 2, p. 4-8) .
Nesta esteira, as alegações de defesa apresentadas pelas empresas Orlando Gomes dos Santos - Farmácia Bahiana e Medisil Comercial Farmacêutica e Hospitalar Ltda. em ambas as oportunidades (peças 36 e 37; peças 101 e 103-111) não lograram êxito em afastar o dano que lhes é atribuído.
Ainda que se considerasse que a ausência da numeração dos lotes dos medicamentos não gera presunção absoluta de que os medicamentos não foram entregues, consoante salienta o Parquet de Contas, não foram trazidos aos autos outros meios de prova, como controles da empresa envolvendo a dispensação e comercialização dos medicamentos e seus respectivos números de lote, persistindo a impossibilidade de rastreabilidade dos medicamentos adquiridos.
Em relação aos gestores citados, acolho a percuciente análise empreendida pela unidade técnica às peças 85-86, no sentido de rejeitar as alegações de defesa apresentadas, incorporando os respectivos fundamentos às minhas razões de decidir. 
Em relação às alegações de defesa do ex-Prefeito Municipal de Bom Jesus da Lapa/BA, Sr. Roberto Oliveira Maia da Silva (peça 60) , vale destacar que o Acórdão 3000/2016-TCU-Primeira Câmara, Relator Ministro-Substituto Weder de Oliveira, examinou contexto fático divorciado daquele observado nos presentes autos. Naquela oportunidade, o prejuízo encontrava-se "vinculado estritamente a falhas na gestão direta do programa pelo ente municipal, consubstanciadas em deficiência no controle interno dos procedimentos de recebimento final das compras". No presente caso, como se vê, há outros indicativos que apontam para a ausência de efetiva entrega dos medicamentos, especialmente a falta de discriminação nas notas fiscais.
As alegações de defesa da ex-Secretária Municipal de Saúde, Sra. Elisa Maria Ramos Carvalho (peças 43-45) , igualmente não lograram êxito em afastar os indícios de dano ao erário que lhe são atribuídos. 
A alegação de que a queda de um raio teria danificado o sistema de computadores da Prefeitura (peça 43, p. 2-3; peça 45, p. 11-12) , o que teria acarretado a "formatação de máquina onde (...) estavam armazenados" todos os dados relativos ao controle de estoque não foi acompanhada de adequada comprovação documental, não tendo sido apresentado qualquer registro contemporâneo de comunicação do fato a outros dirigentes. O suposto sinistro apresenta-se como fato revestido de relevância administrativa, do qual espera-se a tomada de diversas providências, a exemplo da apuração de responsabilidades, registros de serviços prestados no ativo computacional em epígrafe ou simples cientificações a outras partes interessadas.
Com efeito, acolho a proposta ora suscitada pelo MP/TCU no sentido de julgar irregulares as presentes contas, condenar os responsáveis ao ressarcimento dos valores inquinados, em solidariedade, bem como aplicar-lhes a multa estabelecida no art. 57 da Lei Orgânica, proporcionalmente aos respectivos débitos.
Por fim, destaco que deixo de carrear para a minuta de acórdão tão-somente a proposição instrutória de autorizar-se o parcelamento das dívidas imputadas, desde já, tendo em vista entender tratar-se de providência que somente deve ser adotada em face de solicitação do interessado. 
	Ante o exposto, manifesto-me por que o Tribunal aprove o acórdão que ora submeto à deliberação deste Colegiado.
TCU, Sala das Sessões Ministro Luciano Brandão Alves de Souza, em 23 de março de 2021.
AUGUSTO SHERMAN CAVALCANTI 
Relator